【裁判字號】    97,易,777
【裁判日期】    971113
【裁判案由】    恐嚇取財
【裁判全文】
臺灣高雄地方法院刑事判決               97年度易字第777號
公  訴  人  臺灣高雄地方法院檢察署檢察官
被      告  甲○○
                    現於臺灣高雄看守所
選任辯護人  吳秋麗律師
上列被告因恐嚇取財案件，經檢察官提起公訴（97年度偵字第13
730 號、97年度偵字第16148 號、97年度偵字第17560 號），本
院判決如下：
    主  文
甲○○犯詐欺取財罪，累犯，處有期徒刑參月；又犯恐嚇取財未
遂罪，累犯，處有期徒刑肆月；又犯恐嚇取財未遂罪，累犯，處
有期徒刑肆月；又犯恐嚇取財未遂罪，累犯，處有期徒刑肆月。
應執行有期徒刑壹年貳月。
    事  實
一、甲○○於民國93年間因施用毒品案件，經臺灣宜蘭地方法院
    以93年度訴字第413 號判處有期徒刑6 月確定，於94年2 月
    3 日易科罰金執行完畢。詎猶不知悔改，竟仍分別基於為自
    己不法所有之意圖，先後為下列行為：
  (一)於97年3 月20日晚上7 時許，在高雄縣鳳山市○○路與文安
    路口，基於詐欺取財之犯意，趁己○○駕駛車牌2022-UM 號
    自小客車經過上開地點時，甲○○以製造假車禍之方式，騎
    乘車牌號碼PPT-410 號機車，佯裝與己○○發生碰撞而人、
    車倒地，並尾隨己○○至其住處樓下，向己○○佯稱遭其所
    駕駛之自小客車擦撞受有損害，而索取賠償金，致己○○陷
    於錯誤，誤認其與甲○○發生擦撞，而交付賠償金新臺幣（
    下同）90 0元予甲○○。
  (二)另於97年3 月26日晚上7 時50分許，在高雄縣鳳山市○○路
    「港都高爾夫球場」前，趁戊○○將其所駕駛車牌號碼5425
    -QQ 號自小客車停放在路旁之時，甲○○以製造假車禍之方
    式，騎乘上開機車行至戊○○車旁，佯裝與戊○○發生碰撞
    而人、車倒地，並進而基於恐嚇取財之犯意，恐嚇戊○○需
    賠償機車車損，並作勢要打戊○○，致戊○○心生畏懼，撥
    打電話報警，因警到場後質疑車禍之真實性，戊○○並未交
    付金錢，甲○○始無法得逞。
  (三)另於97年4 月7 日上午9 時30分許，在高雄市○○路與澄清
    路口，趁庚○○駕駛車牌B-80169 號軍車經過上開地點時，
    甲○○以製造假車禍之方式，騎乘上開機車，佯裝與庚○○
    所駕駛軍車發生碰撞，導致機車受損，甲○○隨即基於恐嚇
    取財之犯意，作勢要以安全帽敲打庚○○所駕駛之車，並尾
    隨庚○○進入國軍高雄總醫院，嗣雙方在鳳山憲兵隊進行和
    解時，甲○○又以「你出軍營之後會發生什麼事情我也不知
    道」等語恫嚇庚○○，要求庚○○需賠償機車車損，然庚○○並未因甲○○之恐嚇言語及行為而心生恐懼，僅因不堪其
    擾，而給付甲○○賠償金650 元。
  (四)另於97年4 月9 日上午10時30分許，在高雄縣鳳山市○○路
    與國泰路口，趁丙○○駕駛車牌1057-MF 號自小客車經過上
    開地點時，甲○○以製造假車禍之方式，騎乘上開機車，佯
    裝與丙○○所駕駛車輛發生碰撞而人、車倒地，甲○○即基
    於恐嚇取財之犯意，作勢要以安全帽敲打丙○○所駕駛之車
    ，並要求丙○○需賠償機車車損，隨即又打電話請其友人攜
    帶俗稱「角仔」之棍棒到場，然丙○○並未因甲○○之恐嚇
    言語及行為而心生恐懼，僅因不堪其擾，而給付甲○○賠償
    金1,200 元。
二、案經高雄縣政府警察局移送臺灣高雄地方法院檢察署檢察官
    偵查起訴。
    理  由
壹、程序部分（證據能力之審查）：
一、按被告以外之人於審判外之言詞或書面陳述，除法律有規定
    者外，不得作為證據，刑事訴訟法第159 條第1 項亦定有明
    文。查本件證人庚○○、丁○○、丙○○於警詢中之供述，
    具有被告以外之人審判外陳述之性質，屬傳聞證據，經本院
    依法提示予以調查，被告對此表示無證據能力（見97年8 月
    15日刑事準備書狀第1 頁），且上開證人庚○○、丁○○、
    丙○○於本院審理時到庭證述之內容亦與渠等上開證述相符
    （與刑事訴訟法第159 條之3 之例外規定不符），是依上開
    規定，自不得作為本案之證據。另外本件卷附之110 報案紀
    錄、員警職務報告及工作紀錄簿各1 份，均具有被告以外之
    人審判外陳述之性質，屬傳聞證據，經本院依法提示予以調
    查，被告對此表示無證據能力（見97年8 月15日刑事準備書
    狀第2 頁），是依上開規定，自亦不得作為本案之證據。
二、次按被告以外之人於審判外之陳述，雖不符刑事訴訟法第15
    9 條之1 至第159 條之4 之規定，而經當事人於審判程序同
    意作為證據，法院審酌該言詞陳述或書面陳述作成時之情況
    ，認為適當者，亦得為證據；當事人、代理人或辯護人於法
    院調查證據時，知有第159 第1 項不得為證據之情形，而未
    於言詞辯論終結前聲明異議者，視為有前項之同意，刑事訴
    訟法第159 條之5 定有明文。本件除上開不具證據能力之傳
    聞證據外，其餘所援引之以下各項證據（詳後述），固有部
    分屬傳聞證據，然公訴人、被告於本院調查證據時，均知有
    前開第159 第1 項不得為證據之情形，且於言詞辯論終結前
    ，均未聲明異議，本院審酌該等證據作成時之狀況，並無違
    法取證之情事，且無不宜作為證據之情形，依前開說明，爰
    認均有證據能力，合先敘明。
貳、實體部分：
一、本院的判斷：
  (一)犯罪事實(一)部分：
    訊據被告甲○○於本院審理時對於其以如犯罪事實(一)所示之
    假車禍方式，向被害人詐取財物900 元等情均能坦承不諱（
    見本院97年10月30日審判筆錄第27至29頁），核與證人即被
    害人己○○於警詢及偵查中指訴遭被告以假車禍方式詐取財
    物之情節均相符合（見偵1 卷第6 至9 頁，偵2 卷第91頁）
    。是被告之自白已有相當之證據資料予以補強，且與事實相
    符，應堪信為真實。從而，被告以假車禍之方式，向被害人
    佯稱因其駕車擦撞而使機車受損，致被害人交付900 元，應
    堪認定。
  (二)犯罪事實(二)部分：
  1.訊據被告甲○○矢口否認有何如犯罪事實(二)所指之恐嚇取財
    未遂犯行，辯稱：當時被害人戊○○有向警察表示是其開車
    門讓伊跌倒，伊沒有要求被害人賠償云云（見本院97 年10
    月30日審判筆錄第17頁）。經查，本院質諸證人即被害人戊○○於本院審理時證稱：案發當時伊在港督高爾夫球場旁路
    邊，車子已經停好，準備要熄火，伊從左邊後照鏡看到，有
    1 台機車自後方搖搖擺擺騎車過來，到駕駛座旁邊倒下，當
    時現場有路燈，可以看清楚，伊確認是被告與其發生爭執，
    伊下車詢問被告有沒有什麼事情，被告很兇，愈吵愈大聲，
    叫伊要修理車子，說機車前擋泥板、後視鏡要修理，並作勢
    要打，伊不知道被告是要打伊，或是要打車子，在警察還沒
    有來之前伊會害怕，警察來了以後，伊沒有給被告錢等語（
    見本院97年10月30日審判筆錄第15至17頁），被害人戊○○
    對於其在上開時、地遭被告以製造假車禍方式，並作勢要打
    人之恐嚇取財行為，遭被告強索機車前擋泥板、後視鏡之修
    理費，因警方到場而無法得逞等情，均能清楚描述，苟非真
    有其事，被害人焉能為如此清楚之描述，其證述已堪採信，
    對照被告於本院審理時亦不否認於上開時、地與被害人發生
    爭執之事實，益徵被害人戊○○上開指訴之情節為真實。至
    被告雖以上詞置辯，然與本院上開調查證據結果相悖，已非
    可採，另佐以被告在被害人未到庭證述之前，於警詢、偵查
    及本院羈押訊問時均未提及本件犯罪事實，而於本院準備程
    序中亦矢口否認本件犯罪事實（見本院卷第11頁），嗣經被
    害人戊○○於本院審判程序中當庭指認被告後，被告始又改
    口稱：當時被害人戊○○有向警察表示是其開車門讓伊跌倒
    ，伊沒有要求被害人賠償云云，則被告在被害人未到庭指認
    前，均矢口否認本件犯行，被害人到庭指認無誤後，始為上
    開辯解，顯係被告見被害人到庭指認後，已無可狡賴，始為
    該避重就輕之辯解，益徵其上開辯詞不可採信。
  2.又被告於上開時、地雖未語出恐嚇之詞，然稽其在四處無人
    之處，作勢要打被害人戊○○，其係表示如不賠償修車費用
    ，即將出手毆打被害人，是屬以恐嚇之意企圖取得機車修理
    費用至為明顯，而其行為地點在四處無人之處，大聲向被害
    人爭吵，並作勢要打人，而要求賠償機車損害等情，在客觀
    上均足以使人感到害怕，而交付錢財，再佐以被害人戊○○
    於本院審理時亦澄稱：在警察還沒有來之前伊會害怕等語（
    見本院97年10月30日審判筆錄第15頁），應可認為被告係以
    惡害傳達予被害人之恐嚇方式，而使被害人心生畏懼，其行
    為自屬恐嚇行取財甚明。從而，被告以假車禍，並作勢打人
    之恐嚇方式，而向被害人戊○○強索機車修理費用，致使被
    害人心生畏懼，嗣因警方到場，被告之犯行始未能得逞，被
    告恐嚇取財未遂犯行，應堪認定。
  (三)犯罪事實(三)部分：
    訊據被告甲○○雖不否認於上開時、地以製造假車禍之方式
    ，向被害人庚○○取得650 元賠償金之事實，惟矢口否認有
    何如犯罪事實(三)所指之恐嚇取財未遂犯行，辯稱：伊僅有製
    造假車禍而已，並未恐嚇被害人庚○○云云，另辯護人亦為
    被告辯稱：被告否認說口出恐嚇之語，縱認有說犯罪事實(三)
    所載之話語，該話語亦不符合恐嚇行為，且被害人庚○○說
    被告說這句話時，其置之不理，且不害怕，是本件不符合恐
    嚇取財要件，僅係詐欺取財而已等語（見本院97年10月30日
    審判筆錄第28、29頁）。經查：
  1.本院質諸證人即被害人庚○○於本院審理時證稱：案發當時
    伊是在高雄縣鳳山市○○路的機車道上，準備要右轉，伊聽
    到擦撞聲，從後照鏡觀看發現機車沒有倒，就直接開走，往
    802 醫院方向行駛，被告當時有拿安全帽作勢要砸伊的車，
    後來到了802 醫院，有一個802 醫院的士官長帶著被告說：
    你們發生擦撞，事後伊與被告就到鳳山憲兵隊談和解，當時
    被告在憲兵隊向伊表示「你出軍營之後會發生什麼事情我也
    不知道」等語，伊當時對被告所說的話感覺上還好，沒有什
    麼，沒有感覺，置之不理，後來和解，伊賠給被告一半之機
    車修理費等語（見本院97年10月30日審判筆錄第4 至7 頁）
    ，另證人即被害人庚○○駕車搭載之丁○○於偵查及本院審
    理時均證稱：當時伊坐在庚○○車上，向802 醫院方向行駛
    ，右轉中正路時，有聽到擦撞聲，從後照鏡發現被告人、車
    都沒有倒地，我們直接開車進入802 醫院，被告拿安全帽作
    被告到802 醫院時，請憲兵陪同到場，並作勢要打庚○○，
    後來在憲兵隊的時候，被告有說出去軍營發生什麼事情我就
    不知道，庚○○有賠650 元等語（見偵2 卷第92頁，本院97
    年10月30日審判筆錄第8 至10頁），本院相互比對上開證人
    之證詞，互核相符，且均能就本件假車禍事實經過描述清楚
    ，應堪信為真實，另參以被告亦自承製造假車禍，並向被害
    人取得650 元之賠償金等情，益徵被告確有如犯罪事實(三)之
    犯行甚明。至被告雖辯稱：伊僅有製造假車禍而已，並未恐
    嚇被害人庚○○云云，然與本院上開調查證據結果相悖，不
    足採信。
  2.又被告除於上開時、地向被害人庚○○表示：「你出軍營之
    後會發生什麼事情我也不知道」等語，並作勢要以安全帽砸
    被害人所駕駛之軍車及打被害人，而要求賠償機車損害等情
    ，其係表示如不賠償修車費用，即將出手毆打被害人，或是
    在軍營之外將對被害人不利，是屬以恐嚇手段企圖取得機車
    修理費用至為明顯，而稽其上開言語恫嚇被害人，並作勢要
    砸車及打人，要求賠償機車損害等情，在客觀上均足以使人
    感到害怕，而交付錢財，是應可認為被告係以惡害傳達予被
    害人之恐嚇方式，而使被害人心生畏懼，其行為自屬恐嚇行
    取財甚明。
  3.按刑法上之恐嚇取財罪，係以恐嚇使人生畏怖心而交付財物
    為構成要件，如交付財物並非由於畏怖心所致，而另有其他
    企圖者，其恐嚇尚非既遂，最高法院51年台上字第746 號著
    有判例。經查，被告雖以如上述之將惡害傳達予被害人庚○○之恐嚇取財方式，而向被害人強索機車修理費650 元，然
    被害人庚○○於本院審理時明確表示對於被告之恐嚇取財犯
    行「感覺上還好，沒有什麼，沒有感覺，置之不理」等語（
    見本院97年10月30日審判筆錄第6 頁），顯見被害人庚○○
    當時並未因被告之恐嚇取財行為而心生恐懼，則被害人交付
    財物並非由於畏怖心所致，而可能另有其他企圖，或如不堪
    被告之擾，或如誤認與被告發生車禍，不一而足，依上開最
    高法院判例所示，被告之恐嚇取財犯行尚非既遂，應可肯認
    。
  4.從而，被告以製造假車禍，並向被害人庚○○表示：「你出
    軍營之後會發生什麼事情我也不知道」等語，作勢要以安全
    帽砸被害人所駕駛之軍車及打被害人之恐嚇方式，而向被害
    人強索機車修理費用650 元，因被害人並未心生畏懼，被告
    之犯行始未能得逞，被告恐嚇取財未遂犯行，應堪認定。
  (四)犯罪事實(四)部分：
    訊據被告甲○○雖不否認於上開時、地以製造假車禍之方式
    ，向被害人丙○○取得1,200 元賠償金之事實，惟矢口否認
    有何如犯罪事實(四)所指之恐嚇取財未遂犯行，辯稱：伊僅有
    製造假車禍而已，並未以打電話叫人拿「角仔」來之方式恐
    嚇被害人丙○○云云，另辯護人亦為被告辯稱：被告不管有
    沒有通知朋友拿「角仔」過來，但是被告沒有為將來惡害的
    通知，且被告朋友確實沒有拿角仔過來，又被告通知朋友過
    來時，沒有要求被害人任何賠償。因為被害人說那時候被告
    沒有談到賠償，且被害人說因為在馬路上所以不會害怕，且
    警察來之後，才談和解，是被告之行為僅係詐欺取財等語（
    見本院97年10月30日審判筆錄第28、29頁）。經查：
  1.本院質諸證人即被害人丙○○於偵查及本院審理時均證稱：
    案發當時伊在中正路綠燈要右轉，行駛時速約10至15公里，
    看到被告所騎機車突然倒在伊旁邊，伊就請警察過來處理，
    在警察來之前，被告打電話叫其朋友過來「角仔」過來現場
    ，並拿安全帽作勢要打伊的車子，當時在大馬路上人很多，
    後來警察也到了現場，所以伊不會感到害怕，伊當時急於去
    做工程所以才與被告達成和解，給付被告1,200 元等語（見
    偵2 卷第92、93頁，本院97年10月30日審判筆錄第11至14頁
    ），本院相互比對上開證人於偵查及本院審理時之證詞，前
    後一致，互核相符，且均能就本件假車禍事實經過描述清楚
    ，應堪信為真實，另參以被告亦自承製造假車禍，並打電話
    請其友人到場，向被害人取得1,200 元之賠償金等情，益徵
    被告確有如犯罪事實(四)之犯行甚明。至被告雖辯稱：伊僅有
    製造假車禍而已，並未恐嚇被害人庚○○云云，然與本院上
    開調查證據結果相悖，不足採信。
  2.又被告既於上開時、地以打電話叫友人拿「角仔」來現場，
    而在一般認知中，「角仔」即棍棒之俗稱，則被告在製造假
    車禍後，又以電話叫其友人攜帶棍棒到場，並作勢要打被害
    人丙○○，向其強索機車修理費，被告之行為係表示被害人
    如不賠償修車費用，即將出手毆打被害人，或是請朋友攜帶
    棍棒到場對被害人施害，是屬以恐嚇手段企圖取得機車修理
    費用至為明顯，而稽被告作勢要打被害人，並以電話通知有
    人攜帶棍棒到場等情，在客觀上亦均足以使人感到害怕，而
    交付錢財，是應可認為被告係以惡害傳達予被害人之恐嚇方
    式，而意圖使被害人心生畏懼，進而交付財物，其行為自屬
    恐嚇行取財甚明。
  3.又被告雖以如上述之將惡害傳達予被害人丙○○之恐嚇取財
    方式，而向被害人強索機車修理費1,200 元，然被害人丙○○於偵查及本院審理時均明確表示其不會感到害怕，並非因
    為被告之恐嚇取財犯行而交付財物，而係為避免麻煩，急於
    去做工程所以才與被告達成和解，給付被告1,200 元等情（
    見偵2 卷第93頁，本院97年10月30日審判筆錄第12、13頁）
    ，顯見被害人庚○○當時並未因被告之恐嚇取財行為而心生
    恐懼，則被害人交付財物並非由於畏怖心所致，而係為避免
    麻煩，急於趕去做工程，始給付被告1,200 元，依上開最高
    法院51年台上字第746 號判例所示，被告之恐嚇取財犯行尚
    非既遂，應可肯認。
  4.從而，被告以製造假車禍，並以電話通知有人攜帶「角仔」
    到現場，作勢要以安全帽打被害人之恐嚇方式，而向被害人
    強索機車修理費用1,200 元，因被害人並未心生畏懼，被告
    之犯行始未能得逞，被告恐嚇取財未遂犯行，應堪認定。
  (五)從而，本案事證明確，被告犯行堪予認定，應依法論科。
二、查被告甲○○如犯罪事實(二)、(三)、(四)所示之犯行，均已著手
    於實施恐嚇取財犯行，犯罪事實(二)部分因警方前來制止，犯
    罪事實(三)、(四)部分因被害人庚○○、丙○○並未因而心生畏
    懼，而均未能得逞，核其所為，犯罪事實(一)部分犯行係犯刑
    法第339 條第1 項之詐欺取財罪，犯罪事實(二)、(三)、(四)部分
    之犯行，均係犯刑法第346 條第3 項、第1 項之恐嚇取財未
    遂罪。公訴意旨認被告犯罪事實(一)之犯行係犯刑法第346 條
    第1 項之恐嚇取財罪，然查，被告甲○○於警詢、偵查及本
    院審理時均堅詞否認有何恐嚇取財犯行，經本院質諸證人即
    被害人己○○於警詢及偵查中均指稱：被告並無言詞恐嚇或
    暴力脅迫，僅係在伊住處大聲喧嘩吵鬧等語（見偵1 卷第 8
    頁，偵2 卷第91頁），顯見被告並無任何以言詞或動作恐嚇
    被害人之行為甚明，自不能僅以被告製造假車禍後尾隨被害
    人返家等事實，即認被告有何恐嚇取財犯行，此部分公訴意
    旨尚有未洽，然與本件上開論罪部分係屬基本社會事實同一
    ，本院自得加以審理，並依刑事訴訟法第300 條規定，變更
    起訴法條。公訴意旨認被告犯罪事實(三)、(四)之犯行均係犯刑
    法第346 條第1 項之恐嚇取財罪，然經本院上開調查證據結
    果，被告犯罪事實(三)、(四)之犯行要屬恐嚇取財未遂犯行，此
    部分公訴意旨尚有未洽，惟因行為之既遂或未遂僅係犯罪狀
    態之不同，而非處罰之獨立規定，不生變更起訴法條之問題
    ，附此敘明。又被告犯罪事實(二)、(三)、(四)部分之犯行，已著
    手於恐嚇取財犯行之實施，犯罪事實(二)部分因警方前來制止
    ，犯罪事實(三)、(四)部分因被害人庚○○、丙○○並未因而心
    生畏懼，而均未能得逞，均為未遂犯，爰依刑法第25條第2
    項規定，均按既遂犯之刑度減輕其刑。被告所犯上開4 罪間
    ，犯意各別，罪名互殊，應分論併罰。另被告前於93年間因
    施用毒品案件，經臺灣宜蘭地方法院以93年度訴字第413 號
    判處有期徒刑6 月確定，於94年2 月3 日易科罰金執行完畢
    ，有臺灣高等法院被告全國前案紀錄表1 紙附卷可稽，被告
    於上開有期徒刑執行完畢5 年內，故意再犯本件有期徒刑以
    上之罪，為累犯，應依刑法第47條第1 項規定，均加重其刑
    ，其中犯罪事實(二)、(三)、(四)部分，與上開未遂犯減輕其刑之
    規定，先加後減之。爰審酌被告身值壯年，竟不思以正當途
    徑獲取財物，而頻頻以製造假車禍之方式，向被害人詐取財
    物或恐嚇取財，行為實有不當，且造成社會治安之敗壞，對
    於被害人己○○、戊○○、庚○○、丙○○之交通安全亦有
    相當之危害，本應嚴懲。惟念犯後能坦承部分犯行，態度尚
    稱良好，且其所得之金額分別僅有900 元、650 元及1,200
    元，合計2,750 元，金額非鉅，且被害人己○○、戊○○、
    庚○○、丙○○等人亦表示不願提出告訴等一切情狀，酌情
    分別量處如主文所示之刑，並定其應執行之刑，以示儆懲。
據上論斷，應依刑事訴訟法第299 條第1 項前段、第300 條，刑
法第339 條第1 項、第346 條第3 項、第1 項、第25條、第47條
第1 項、第51條第5 款，刑法施行法第1 條之1 ，判決如主文。
本案經檢察官乙○○到庭執行職務。
中    華    民    國    97    年    11    月    13    日
                    刑事第十八庭審判長法  官  廖建瑜
                                      法  官  林裕凱
                                      法  官  陳盈吉
以上正本證明與原本無異。
如不服本判決，應於判決送達後10日內，向本院提出上訴狀。
中    華    民    國    97    年    11    月    17    日
                                      書記官  陳展榮
附錄本判決論罪科刑法條：
中華民國刑法第339條
意圖為自己或第3 人不法之所有，以詐術使人將本人或第3 人之
物交付者，處5 年以下有期徒刑、拘役或科或併科1,000 元以下
罰金。
以前項方法得財產上不法之利益或使第3人得之者，亦同。
前2項之未遂犯罰之。
中華民國刑法第346條
意圖為自己或第三人不法之所有，以恐嚇使人將本人或第三人之
物交付者，處6 月以上5 年以下有期徒刑，得併科1,000 元以下
罰金。
以前項方法得財產上不法之利益，或使第三人得之者，亦同。
前2 項之未遂犯罰之。


司法院資訊處製作；財團法人民間司法改革基金會備份。
